【裁判字號】    99,上訴,2444
【裁判日期】    990721
【裁判案由】    違反稅捐稽徵法
【裁判全文】
臺灣高等法院刑事判決                99年度上訴字第2444號
上  訴  人
即  被  告  甲  ○
上列上訴人因違反稅捐稽徵法案件，不服臺灣板橋地方法院94年
度訴字第1802號，中華民國99年1月22日第一審判決（起訴案號
：臺灣板橋地方法院檢察署94年度偵字第12493號），提起上訴
，本院判決如下：
    主  文
上訴駁回。
    理  由
一、按提起第二審之上訴，其上訴書狀應敘述具體理由，為第二
    審上訴必備之程式。此觀民國96年7月4日修正公布刑事訴訟
    法第361條第2項之規定甚明。倘上訴理由之敘述未合乎具體
    之要求者，其上訴即屬同法第362條前段所定「上訴不合法
    律上之程式」，第二審法院應依同法第367條前段之規定，
    以判決駁回之。至其理由之具體與否，屬第二審法院審查範
    圍，不在第一審法院命補正之列，上訴書狀如已敘述理由，
    無論其具體與否，即無待其補提理由書或命補正之問題。此
    與上訴書狀全未敘述上訴理由者，第一審法院依刑事訴訟法
    第361條第3項之規定，應定期間先命補正之情形，尚屬有別
    。又第二審上訴之目的，既在於請求撤銷、變更原判決，則
    所謂「具體理由」，自應就原判決如何足以撤銷、如何應予
    變更之「事實上」或「法律上」之具體根據，本於確實之訴
    訟資料暨原因事實之所出，逐一敘述、記載，必已具體指出
    原判決事實認定之所憑有如何之錯誤（如原判決所採之證據
    如何不具證據能力，所為證明力之判斷如何違背經驗、論理
    法則等），法律之適用（尤其實體法）有如何之違誤，形式
    上已足以動搖原判決使之成為不當或違法而得改判之事由；
    必要時並應提出有利於己之事證，期使第二審法院採納，俾
    為有利於上訴人之認定，始屬合法。上訴理由之敘述，應先
    合乎具體之要求，始有所敘述可取與否之實體審理與判斷之
    問題。是上訴人之上訴書狀雖敘述上訴理由，但僅泛言原判
    決認定事實錯誤、違背法令、量刑失之過重或輕縱等情詞，
    而未依上揭意旨指出具體事由，或形式上雖已指出具體事由
    ，然該等事由縱使屬實，亦不足以認為原判決有何不當或違
    法，或其所陳之事由，與訴訟資料所載不相適合，或所指摘
    原判決之「不當」或「違法」根本不存在者，均應認其實質
    上並未符合具體之要件，庶符節制濫行上訴之立法意旨。
二、本件原判決認定上訴人即被告甲○有如事實欄所載：「被告
    係有限責任臺灣省第二資源回收物運銷合作社（設臺北縣三
    重市○○路112號2樓，下稱二資社，與有限責任臺灣省廢物
    運銷合作社同一性質）社員兼運銷班長（或稱司庫），為實
    際從事資源回收業者，明知依據廢合社章程及合作社法相關
    規定，廢合社應吸收非公司組織之拾荒業者加入成為社員，
    以共同運銷方式銷售廢棄物，其作業流程為社員收集廢棄物
    後，集中於廢合社設立之收集站，由收集站轉售再生工廠後
    ，合作社再據以開立統一發票向再生廠收款，扣除營業稅及
    手續費後，再將其餘付予社員做為共同運銷貨款。至於社員
    託售回收物之銷售額，除作為二資社代開銷貨發票之依據外
    ，並由該社每單月填具一時貿易所得申報書向管轄稽徵機關
    申報社員個人一時貿易所得，核課社員個人年度綜合所得稅
    ，詎被告基於逃漏稅捐之犯意與二資社總經理吳招治、監事
    李雪惠、出納林淑娟等人（業經臺灣板橋地方法院於97年9
    月24日以92年度金重訴字第3號判決有罪在案），共同基於
    行使業務上登載不實文書之概括犯意聯絡，甲○於88年10月
    至12月期間（詳附表分散所得明細表「發票日期」欄），將
    在屏東縣等地區收集之廢鐵罐，分別運銷給海光企業股份有
    限公司及向行政院環境保護署資源回收管理基金（下稱基管
    會）請領廢鐵罐補貼費，總計金額新臺幣（下同）564,824
    元（詳附表分散所得明細表所示），被告明知上述銷貨交易
    之對應進貨來源，係由非實際從事運銷行為之二資社社員所
    提供，被告仍依當時使用二資社發票銷售額0.6不等之金額
    為對價給付予吳招治，利用吳招治招攬之非實際從事運銷行
    為之社員徐朝勇，偽充為其所屬運銷班成員，供貨運銷予海
    光企業股份有限公司及向基管會請領廢鐵罐補貼費，藉以分
    散甲○之實際運銷金額，以達其分散逃漏個人一時貿易所得
    稅額之目的，此期間以上揭不正當方法共計分散所得564,82
    4元，二資社之林淑娟則將上揭金額，由吳招治、李雪惠所
    招攬之上揭人頭社員徐朝勇，連續按期杜編偽充為甲○運銷
    班所屬成員之共同運銷交易額，並依當時開立發票營業交易
    額攤計予上述人頭社員，編造不實交易資料，登載於業務上
    掌管之個人一時貿易資料申報表，向該管稽徵機關財政部臺
    灣省北區國稅局三重稽徵所，申報人頭社員個人一時貿易所
    得而行使，作為該社開立統一發票予海光企業股份有限公司
    、行政院環境保護署相對之進項憑證，並分散甲○上開年度
    實際運銷金額，達逃漏甲○88年度之個人綜合所得稅之目的
    ，計所逃漏綜合所得稅稅額為33,889元」之刑法第216、215
    條行使業務上登載不實文書及稅捐稽徵法第41條以不正當方
    法逃漏稅捐等犯行，依修正前刑法第56條連續犯、第55條後
    段牽連犯等規定，論以上訴人犯以不正當方法逃漏稅捐罪，
    處拘役50日，減為25日，如易科罰金，以銀元3百元折算1日
    ，緩刑2年。
三、上訴人不服原審判決，其上訴理由略稱：「財政部認定只要
    廢棄物運銷合作社有繳納營業稅及歸課社員一時貿易所得，
    即無人逃漏稅，被告主觀上既無逃漏稅捐之犯意，亦欠缺違
    法性之認識，自不得遽以刑罰相繩，原審認事用法自有違誤
    ，爰依法提起上訴」等語。
四、經查：
  (一)按1.現行廢合社制度之建立（本案中之二資社，在性質上即
    是「廢合社」），即是為了因應營業稅之需求，而由財政部
    提出之處理方案。其基本構想是，所有拾荒業之個人均加入
    廢棄物清運合作社，成為合作社之社員，其等出售回收資源
    予再生工廠時，則由合作社開立統一發票予再生工廠，渠等
    銷售金額則由合作社報給稅捐機關，而按銷售金額之百分之
    六作為一時貿易所得，據為課徵個人綜合所得稅時之稅基。
    在這個構想下，合作社只是一個協助自然人開立統一發票之
    服務機構，其本身沒有營利目標，也沒有實際從事交易行為
    ，真正與再生工廠從事交易行為者，實為從事拾荒工作之自
    然人；但以上之構想基本上是「閉門造車」，其立意良善，
    卻因為沒有考慮到市場現實狀況與隱藏在其後之經濟誘因，
    反而為稅捐稽徵實務上帶來無窮無盡的困擾。簡言之，以上
    的制度設計，沒有顧及資源回收之真實產銷流程。真實之產
    銷流程並非如財政部主事者所以為的那樣簡單，只有「拾荒
    業者」與「再生工廠」二個層級，而還包括多層次之「中間
    商」。另外拾荒業者多處社會較低階層，本身也不願意個人
    資料被納入國家稅捐體系內。結果上開制度運用後，實際加
    入的廢棄物清理合作社者，反而都是廢棄物回收之中盤商或
    大盤商。而這些中盤商或大盤商本身即是營業人，其加入合
    作社之目的乃是想藉由以上制度來降低營利事業所得稅賦。
    另外也因為如此，合作社為了滿足主管機關原始之構想，又
    需找很多人頭充當社員。這樣做的結果，又開啟了漏稅之管
    道，因為一旦有人頭社員存在，特定中、大盤商之實際銷售
    額金額，即有可能分擔在眾多之人頭身上。若人頭之所得有
    限，未達起徵點，將銷售金額分擔在渠等身上，即可讓回收
    廢棄物之中、大盤商逃漏營利事業所得稅。2.由上可知，財
    政部為解決一般民眾及拾荒者難以開立銷貨憑證及再生工廠
    無法取得進項憑證之問題，致銷項稅額無法以進項稅額扣抵
    ，且營利事業所得稅營業成本之申報認列之問題，始同意由
    拾荒業者充當社員組成廢合社或二資社為社員辦理廢棄物共
    同運銷，並代表社員開立銷貨憑證予再生工廠，使再生工廠
    得以扣抵銷項稅額，並同時可做為其申報營利事業所得稅之
    營業成本。惟不意味著同意營利事業可以隨意取得任何憑證
    來計算其營利事業所得額，既使是廢合社或二資社本身，其
    取得之進項憑證固可能全數均不能用以扣抵其所代社員所開
    立銷項憑證之銷項稅額，惟其尚須正確申報營利事業所得稅
    ，與其共同運銷之社員尚須正確申報個人綜合所得稅，故仍
    應嚴格遵守稅法上要求之確實取得憑證之義務，非可任意填
    報非實際共同運銷之社員之「個人一時貿易資料申報表」。
    3.又廢合社之社員，應該不必限於拾荒業者之自然人，就算
    資源回收中間商之營利事業充當廢合社之社員，也應承認其
    可以出具廢合社開立之統一發票。且合作社之性質本來即是
    社員立於平等地位（不問出資多寡，享有等值之表決權）而
    互助合作，因此廢合社之司庫，在財政部原始之構想下，本
    來即是由社員兼任（類似擔任社員小組小組長之職），並且
    擔任為社員服務，就履約事宜與再生工廠接觸之工作（但實
    際交易人仍為單獨之社員）。可是制度運作到最後，司庫多
    由回收資源之中間商擔任，而且甚至變成是真正與再生工廠
    交易之人，但不管如何，司庫都不應解為廢合社聘僱之職員
    ，此有最高行政法院九十六年度判字第○一七二一號判決、
    九十七年度裁字第○○四四一號、第四二二三號裁定可供參
    照。
  (二)本件上訴人即被告甲○加入二資社為社員，並兼運銷班長（
    即司庫）已有相當時日，當知二資社設計本身僅係一個協助
    自然人開立統一發票之服務機構，其沒有營利目標，也沒有
    實際從事交易行為，真正與再生工廠從事交易行為者，為該
    社之社員，仍須正確申報營利事業所得稅，且與其共同運銷
    之社員尚須正確申報個人綜合所得稅，即被告仍應嚴格遵守
    稅法上要求之確實取得憑證之義務，非可任意填報非實際共
    同運銷之社員之「個人一時貿易資料申報表」。被告明知銷
    貨額、補貼費等收入，係由二資社之總經理吳招治等人，填
    載不實之個人一時貿易資料申報表，將所得分散予人頭社員
    徐朝勇，該等行為亦將使被告少報年度收入，進而逃漏該年
    度個人綜合所得稅，被告仍支付費用使二資社為之，所為之
    刑法業務登載不實、稅捐稽徵法之以詐術逃漏稅捐等事實，
    業據證人吳招治、王慧如於調查局、原審審理之證述、證人
    林淑娟於調查局之證述在卷，且有個人綜合所得稅申報書、
    二資社司庫銷貨統計表、二資社司庫銷貨明細表、司庫繳交
    人頭社員費明細表、88年運銷班長使用社員明細表、二資社
    運銷班長（司庫）分散所得統計表、二資社司庫銷貨統計表
    及明細表等資料在卷足考，復有內政部95年3月9日內授中社
    字第0950720012號函暨所附「有限責任臺灣省第二資源回收
    物運銷合作社」登記資料、內政部98年3月16日內授中社字
    第0980025561號、經濟部98年3月11日經商字第09802027150
    號、3月24日經商字第09800037290號函等（二資社非商業會
    計法所稱之商業）在卷可稽，被告犯行堪以認定，此業據原
    審判決理由欄貳、一(一)至(三)（見原判決第3頁至第6頁）中詳
    細記載認定被告犯罪之證據及理由，並就現行廢合社建立之
    制度，但仍應正確申報營利事業所得稅，與其共同運銷之社
    員尚須正確申報個人綜合所得稅，而應嚴格遵守稅法上要求
    之確實取得憑證之義務，非可任意填報非實際共同運銷之社
    員之「個人一時貿易資料申報表」乙節，亦為原審理由欄貳
    、二詳述敘明理由（見原判決第6頁至第8頁），被告猶執與
    原審所辯相同理由上訴，辯稱伊主觀上既無逃漏稅捐之犯意
    ，無違法性認識云云，顯與事理有違，殊不足採。
  (三)又原審已審酌「被告係二資社之社員，原應依國家稅法之規
    定繳交所得稅款，竟為圖減輕稅捐，與二資社之職員，以登
    載不實文書之方式，虛報人頭社員，分散一時貿易所得金額
    ，所為已經造成國家稅收之損害，惟逃漏稅捐金額輕微，犯
    罪後又已經就相關事實坦承，並無重大惡性等一切情狀」始
    為量刑，再依中華民國96罪犯減刑條例之規定予以減刑，並
    諭知易科罰金之折算標準，且因被告前未曾受有期徒刑以上
    刑之宣告，素行良好，熱心公益，此有被告所提附卷之慈善
    捐款等資料足考，認本件係一時失慮，順應二資社報稅作為
    ，致觸法網，予以緩刑2年在案，是原審判決既已詳細記載
    認定被告犯罪之證據及理由，並已審酌關於刑法第57條科刑
    之一切情狀，在適法範圍內行使其量刑之裁量權，核無違法
    或不當之情形。
  (四)本院審酌被告之上訴理由，其就本件犯罪事實已坦認不諱，
    即無與事實出入，僅辯稱無違法性認識云云，惟此節業經原
    審判決於理由內詳論敘明並審酌不足採信之理由，尚不足以
    影響原審判決量刑刑度宣告之本旨，其對於原審判決究有何
    具體事由，致判決不當或違法，無一語涉及，顯未依據卷內
    既有訴訟資料或提出新事證，指摘或表明原審判決有何採證
    認事、用法或量刑等足以影響判決本旨之不當或違法，或足
    以影響原判決，構成應撤銷之具體事由（最高法院97年度台
    上字第4345號判決要旨參照），與刑事訴訟法第361條第2項
    「上訴書狀應敘述具體理由」之規定不符。揆諸上開說明，
    其上訴不合法律上之程式，應予駁回，並不經言詞辯論為之
    。
據上論斷，應依刑事訴訟法第367條前段、第372條，判決如主文
。
中    華    民    國    99    年     7    月    21    日
                  刑事第十七庭  審判長法  官  王聰明
                                      法  官  陳憲裕
                                      法  官  黃雅芬
以上正本證明與原本無異。
如不服本判決，應於收受送達後10日內向本院提出上訴書狀，其
未敘述上訴之理由者並得於提起上訴後10日內向本院補提理由書
（均須按他造當事人之人數附繕本）「切勿逕送上級法院」。
                                      書記官  鄭雅云
中    華    民    國    99    年    7     月    22    日

司法院資訊處製作；財團法人民間司法改革基金會備份。
